【裁判字號】    92,易,885
【裁判日期】    920724
【裁判案由】    重利
【裁判全文】
臺灣板橋地方法院刑事判決                          九十二年度易字第八八五號
    公  訴  人  臺灣板橋地方法院檢察署檢察官
    被      告  癸○○
右列被告因重利案件，經檢察官提起公訴（九十一年度偵字第一三五七二號），本院
判決如左：
    主  文
癸○○連續乘他人急迫，貸以金錢，而取得與原本顯不相當之重利，處有期徒刑伍月
，如易科罰金，以參佰元折算壹日。
扣案載有借款人姓名及收受利息日期之信封貳紙沒收之。
    事  實
一、癸○○曾因妨害兵役案件，於民國八十四年一月二十三日，經本院以八十三年度
    易字第七一二七號判處拘役三十日，如易科罰金，以三百元折算一日確定，嗣於
    八十四年三月十八日易科罰金執行完畢（不構成累犯）。其係以駕駛營業小客車
    為業，自九十一年一月（起訴書誤載為四月）某日起，基於重利之概括犯意，印
    製「２４Ｈ、聯合計程車借款、息低保密、免留證件、一至三萬（可繳循環利息
    ）、（○二）00000000（來電後則轉接至九三九八八八三二號之行
    動電話）」之名片，招攬急需用款之民眾聯絡借款，其後自九十一年一月間起至
    同年六月間止，乘丁○○、辛○○（起訴書誤載為如）、庚○○（起訴書誤載為
    陳添水）、丙○○、甲○○、戊○○急需用款紓困之際，分別在桃園南崁長榮加
    油站、臺北縣三重市○○○路綜合體育場前及不詳地點，貸放新台幣（下同）一
    萬至三萬元不等之金錢，其借款方式係由借款人簽發借款金額二倍之本票及提供
    身分證、行車執照供作擔保，前述資料於借款人清償時始返還，而其取息方式以
    十日為一期，每借一萬元每期收取一千元之利息，並於貸放款項之際預扣第一期
    利息（即實際交付借款人者為扣除第一期利息後之金額），而以此方式，在桃園
    南崁長榮加油站、桃園南崁某檳榔攤、臺北縣三重市○○○路綜合體育場前、臺
    北縣三重市○○街一一一號前某檳榔攤、臺北市○○路○段一九○巷五號三樓，
    親自或透過不知情之成年人，向借款人收取與原本顯不相當之重利（詳細借款時
    間、地點、借款金額、收受之利息及地點如附表所示）。嗣於同年七月二十二日
    二十二時三十分許，在臺北縣蘆洲市○○路九七號前，為警查獲，並扣得癸○○
    持有借款人庚○○（起訴書漏載）簽發供擔保之本票乙紙，復於同日二十三時三
    十分許，經其帶同員警前往臺北縣三重市○○路「二二八公園」其駕駛之營業小
    客車停放處，在車內查扣其持有借款人丁○○、甲○○、戊○○簽發供擔保之本
    票三紙、丁○○、甲○○（起訴書漏載）、戊○○身分證影本三紙、車號Ｃ九－
    八一三號、二四九－ＬＱ、Ｖ七－四二二之行車執照三紙，另扣得癸○○所有載
    有借款人姓名及收受利息日期之信封二紙（此部分起訴書漏載），非專供與借款
    人聯絡使用之門號九三九八八八三二號之ＳＩＭ卡乙張，及本案無關之壬○
    簽發本票乙紙。
二、案經臺北縣政府警察局蘆洲分局移送臺灣板橋地方法院檢察署檢察官偵查起訴。
    理  由
壹、認定事實所憑之理由及證據
一、右揭犯罪事實，迭據被告癸○○於警偵訊及本院調查中自白稱：伊印製「２４Ｈ
    、聯合計程車借款、息低保密、免留證件、一至三萬（可繳循環利息）、（○二
    ）00000000」之名片，並放款予依該名片上之電話與伊聯絡之人，有放
    款予丁○○、辛○○三萬元、庚○○三萬元、丙○○一萬元、甲○○、戊○○二
    萬元，每借一萬元每期十日收取一千元之利息，利息每月係三十分等語不諱（詳
    偵查卷宗第十一頁至第十六頁、第五五頁反面、本院九十二年五月二十七日訊問
    筆錄）。
二、次者，並據證人丁○○於本院調查中具結證稱：九十一年一月份，伊母親出車禍
    ，太太生產急需用錢，伊即經友人介紹向姓名年籍不詳之人，在桃園南崁之長榮
    加油站借款二萬元，利息二千元先預扣，故實拿一萬八千元，並於借款當日簽發
    本票、交付身分證、行車執照質押，每十日需交付利息二千元，利息有時在長榮
    加油站交款，有時交予南崁某檳榔攤之小姐，伊約繳交十期約二萬元之利息，後
    來有一期利息未繳，伊車子即遭扣走等語（詳本院九十二年五月二十日訊問筆錄
    ）；證人辛○○於警詢中證述：伊於九十一年六月二日，經朋友介紹，依「聯合
    計程車借款」之名片，打電話聯絡借款事宜，後約在臺北縣三重市○○○路綜合
    運動場大門，伊係借款三萬元，預扣三千元利息，約定十日一期需給付利息三千
    元，亦即為三十分利，復需簽發六萬元之本票乙紙，提供身分證影本質押，伊共
    繳交四期利息，第一期即借款當日預扣，第二至四期利息均係前往上址交付予錢
    莊之人，共有三人，其中一人即係被告等語（詳偵查卷宗第二七頁反面至第二八
    頁）；證人庚○○於警偵訊及本院調查中證述：伊曾於九十一年六月十九日，因
    車子需修理，臨時急需用款，見乙張印製「２４Ｈ、聯合計程車借款、息低保密
    、免留證件、一至三萬（可繳循環利息）、（○二）00000000」之廣告
    名片，遂依上面之電話聯絡，而約在臺北縣三重市○○○路綜合體育場前，向被
    告借款三萬元，並約定利息每十日給付三千元，被告並先預扣三千元之利息後，
    交付伊二萬七千元，復要求伊簽發借款金額二倍面額六萬元之本票，另要求伊交
    付身分證影本、行車執照影本抵押，伊於六月二十九日、七月九日，分別前往臺
    北縣三重市○○街一一一號某檳檳攤及上述三重市綜合體育場前，各給付三千元
    之利息予姓名年籍不詳之人，後伊因害怕即報警處理等語（詳偵查卷宗第二一頁
    反面、第二三頁反面、第六六頁、第八七頁至第八八頁、本院九十二年四月二十
    九日訊問筆錄）；證人丙○○於警偵訊中陳稱：伊係看到「聯合計程車借款」之
    廣告，於九十一年六月十九日，在臺北縣三重市○○○路綜合運動場前，向被告
    借款一萬元，預扣一千元之利息，實拿九千元，並約定每十日為一期，每期交付
    每萬元一千元之利息，復簽發本票乙紙、提供身分證、駕照擔保，伊未如期交付
    利息，於九十一年七月二日遭被告發覺，經被告要求帶返其位在臺北市○○路○
    段一九○巷五號三樓之住處後，即當場交付被告四千五百元之利息，後復在臺北
    縣三重市○○街一一一號之檳榔攤，分別交付三千元、三千五百元之利息等語甚
    明（詳偵查卷宗第二九頁反面至第三○頁、第六五頁反面），復經證人己○○於
    警偵訊及本院調查中證述：伊在臺北縣三重市○○街一一一號前經營檳榔攤，受
    被告太太委託，在上址，先後收受十餘人交付之數千元款項，而後轉交予被告，
    其中亦曾轉交庚○○交付之款項予被告，但伊未收受任何好處，亦不知他人為何
    需交付款項予被告，被告亦無告知伊原因等語在卷（詳偵查卷宗第三二頁至第三
    三頁、第六七頁、本院九十二年三月二十五日訊問筆錄）。另丁○○、甲○○及
    戊○○簽發之本票、身分證及行車執照皆係於九十一年七月二十二日二十三時三
    十分許，經被告帶同員警前往臺北縣三重市○○路「二二八公園」其駕駛之營業
    小客車停放處，在車內查扣之物，業據被告供承在卷（詳偵查卷宗第十二頁），
    且被告亦自承稱：曾借款予丁○○、甲○○、戊○○，而本票面額係借款金額之
    二倍，身分證及行車執照係借款人提供擔保等語在卷（詳偵查卷宗第八七頁反面
    、本院九十二年五月二十七日訊問筆錄、七月三日審判筆錄），則證人丁○○前
    開係向不詳姓名之人借款之陳述，該不詳姓名之人應係指被告，其係向被告借款
    二萬元，先預扣第一期利息二千元，復約定以每十日為一期，每借一萬元每期收
    取一千元之利息，並簽發本票、交付身分證、行車執照予被告質押，當可認定；
    復依甲○○、戊○○簽發面額皆為四萬元之本票以觀（附於偵查卷宗第三九頁、
    第四二頁），則甲○○、戊○○應皆係向被告借款二萬元，先預扣第一期利息，
    並約定以每十日為一期，每借一萬元每期收取一千元之利息，亦屬無疑。況扣案
    之物品中，有二紙信封，其中乙紙載有丁○○、一月二十九日、二月八日，另乙
    紙載有戊○○、二月十八日、二月二十八日乙節，業據本院當庭勘驗屬實（詳本
    院九十二年三月二十五日訊問筆錄），而被告亦自承前開二紙信封上所記載之意
    係指借款人姓名及收受利息之日期等語無訛（詳本院九十二年七月三日審判筆錄
    ），更足徵丁○○、戊○○確有向被告借款無訛。再由證人丁○○前開係於九十
    一年一月借款之證詞，則被告顯係自九十一年一月某日起，即開始為前開重利犯
    行，當屬無疑，是以，被告供稱：係自九十一年四月開始放款云云（詳偵查卷宗
    第八七頁反面），顯不足採信，準此，公訴人認被告係自九十一年四月開始放款
    云云，亦容有誤會。
三、再者，被告對上述借款人貸放金錢，係採取預扣第一期利息之方式，使借款之人
    實際取得之金額少於帳面上借款金額，惟利息仍以帳面借款金額計算，並以十日
    為一期，每借一萬元每期收取利息一千元，已如前述，依此推算，每月利息高達
    三十分，則被告顯係貸放金錢，藉以收取與原本顯不相當之重利甚明，且借款人
    若非急需用錢紓困，何需背負如此高之利息而向被告借款，足徵上述借款人係急
    需用款紓困，始向被告借款，亦屬無疑。
四、此外，另有證人庚○○提供印製「２４Ｈ、聯合計程車借款、息低保密、免留證
    件、一至三萬（可繳循環利息）、（○二）00000000」之名片乙紙及如
    事實欄所示之物扣案可稽（附於偵查卷宗第三六頁至第四二頁），綜上，本案事
    證明確，被告犯行，洵堪認定，應依法論科。
貳、論罪科刑情形
一、核被告所為，係犯刑法第三百四十四條之乘他人急迫，貸以金錢，而取得與原本
    顯不相當之重利罪。其先後多次犯行，時間緊接，犯罪構成要件相同，顯係基於
    概括犯意反覆為之，為連續犯，應依刑法第五十五條之規定以一罪論並加重其刑
    。至被告乘戊○○急迫，貸以金錢，而取得與原本顯不相當之重利犯行，雖未據
    公訴人起訴，惟此部分與起訴部分有連續犯之裁判上一罪關係，為起訴效力所及
    ，本院自得加以審究。爰審酌被告曾因妨害兵役案件，於八十四年一月二十三日
    ，經本院以八十三年度易字第七一二七號判處拘役三十日，如易科罰金，以三百
    元折算一日確定，嗣於八十四年三月十八日易科罰金執行完畢，有臺灣高等法院
    被告全國前案紀錄表乙紙在卷可稽，素行尚可，坦承犯行之態度，惟放貸金錢取
    得與原本顯不相當之重利，危害社會金融秩序，兼衡被告智識程度、犯罪之動機
    、目的、手段、等一切情狀，量處如主文所示之刑，並諭知易科罰金之折算標準
    ，以示懲儆。
二、至扣案之二紙信封，其中乙紙載有丁○○、一月二十九日、二月八日，另乙紙載
    有戊○○、二月十八日、二月二十八日，而前開二紙信封上所記載之意係指借款
    人姓名及收受利息之日期，業如前述，顯該信封二紙，顯係被告所有供犯罪所用
    之物，併依刑法第三十八條第一項第二款之規定沒收之。而扣案門號九三九八
    八八三二號之ＳＩＭ卡乙張，係被告與不特定之人聯繫所用之物，而非專供與
    借款人聯絡借款事宜所用之物，已據被告供承在卷（詳本院九十二年七月三日審
    判筆錄），既非專供與借款人聯絡借款事宜所用之物，本院認尚無沒收之必要；
    另丁○○、庚○○、甲○○、戊○○簽發之本票三紙、丁○○、甲○○、戊○○
    身分證影本三紙、車號Ｃ九－八一三號、二四九－ＬＱ、Ｖ七－四二二之行車執
    照三紙，係右述借款人交付被告質押之物，亦如前述，均不併予沒收之宣告，附
    此敘明。
參、公訴人另認：因壬○需款孔急，被告遂利用其急迫之際，出借款項，且收取月息
    高達三十分之重利，因認被告此部分亦涉有重利罪嫌云云，訊據被告堅詞否認有
    何此部分之犯行，並陳稱：借款予壬○時，並未收取利息等語。經查：被告固曾
    於九十一年間，在臺北縣三重市○○路一八六號，因壬○需款甚急，故借予壬○
    三萬元之款項乙節，雖據證人壬○於本院調查中供承屬實（詳本院九十二年四月
    二十九日訊問筆錄），然被告並未向壬○收取分亳之利息，亦為證人壬○所是承
    （詳偵查卷宗第六五頁反面、本院九十二年四月二十九日訊問筆錄），則被告此
    部分所為，顯與重利罪所定「取得與原本顯不相當之重利」之構成要件不符，此
    部分本應諭知無罪之判決，然公訴人認此部分與前開經本院論罪科刑部分有連續
    犯之裁判上一罪關係，本院爰不另為無罪判決之諭知。另證人乙○○於警詢中固
    證述：伊於九十一年七月八日二十一時三十分許，在臺北縣三重市○○○路綜合
    體育場門口，向不詳姓名之男子借得二萬元，並言明每借得一萬元以每十日為一
    期，利息一千元，因伊僅借二萬元，故預扣一期之利息二千元，實拿一萬八千元
    ，放款人並要求伊交付身分證、駕照及行車執照影本，另簽發面額四萬元之本票
    乙紙，經員警於九十一年七月二十二日二十二時三十分許，在臺北縣蘆洲市○○
    路九七號前，當場逮捕之被告即係向伊收錢之人等語（詳偵查卷宗第二四頁至第
    二六頁反面），惟被告迭於警偵訊及本院調查、審理時堅詞否認有借款予乙○○
    之事實（詳偵查卷宗第十一頁反面、第五五頁反面、第八七頁反面、本院九十二
    年五月二十七日訊問筆錄、七月三日審判筆錄），且證人乙○○經本院傳喚五次
    、拘提乙次，均未到庭說明，有本院送達證書五紙、拘票乙紙在卷可稽（附於本
    院卷內），自不得僅憑乙○○於警詢之單一指述，即認定被告有貸放款項予乙○○，並收取與原本顯不相當之重利之犯行甚明，是以，此部分應屬不能證明，然
    此部分未據公訴人起訴，本院亦無庸審酌，皆附此敘明。
據上論斷，應依刑事訴訟法第二百九十九條第一項前段，刑法第五十六條、第三百四
十四條、第四十一條第一項前段、第三十八條第一項第二款，罰金罰鍰提高標準條例
第一條前段、第二條，判決如主文。
本案經檢察官謝岳龍到庭執行職務。
中      華      民      國      九十二      年      七    月  二十四    日
                                  臺灣板橋地方法院刑事第四庭
                                      法  官  游  秀  雯
右正本證明與原本無異。
茹不服本判決，應於判決送達後十日內，向本院提出上訴狀。
                                      書記官  陳  姿  利
中      華      民      國      九十二      年      七    月  二十四    日
附錄本案論罪科刑法條全文：
刑法第三百四十四條
乘他人急迫、輕率或無經驗，貸以金錢或其他物品，而取得與原本顯不相當之重利者
，處一年以下有期徒刑、拘役或科或併科一千元以下罰金。
附表
┌──┬────┬──────┬──────┬─────────────┐
│編號│借款人  │借款時間、地│借款金額    │收受之利息及地點          │
│    │        │點          │（新台幣）  │                          │
├──┼────┼──────┼──────┼─────────────┤
│一  │丁○○  │九十一年一月│二萬元      │分別於九十一年一月二十九日│
│    │        │某日，在桃園│            │、二月八日及其後每隔十日，│
│    │        │南崁之長榮加│            │在桃園南崁之長榮加油站或南│
│    │        │油站。      │            │崁之某檳榔攤，共交付約十期│
│    │        │            │            │二萬元之利息。            │
├──┼────┼──────┼──────┼─────────────┤
│二  │辛○○  │九十一年六月│三萬元      │在臺北縣三重市○○○路綜合│
│    │        │二日，在臺北│            │體育場前，先後給付三期利息│
│    │        │縣三重市中正│            │，共九千元。              │
│    │        │北路綜合體育│            │                          │
│    │        │場前。      │            │                          │
├──┼────┼──────┼──────┼─────────────┤
│三  │庚○○  │九十一年六月│三萬元      │九十一年六月二十九日，在臺│
│    │        │十九日，在臺│            │北縣三重市○○街一一一號某│
│    │        │北縣三重市中│            │檳檳攤前；九十一年七月九日│
│    │        │正北路綜合體│            │，在臺北縣三重市○○○路綜│
│    │        │育場前。    │            │合體育場前。              │
├──┼────┼──────┼──────┼─────────────┤
│四  │丙○○  │九十一年六月│一萬元      │九十一年七月二日，在其臺北│
│    │        │十九日，在臺│            │市○○路○段一九○巷五號三│
│    │        │北縣三重市中│            │樓之住處交付四千五百元之利│
│    │        │正北路綜合體│            │息，復於某日，在臺北縣三重│
│    │        │育場前。    │            │市○○街一一一號前之檳榔攤│
│    │        │            │            │分別交付三千元、三千五百元│
│    │        │            │            │之利息。                  │
├──┼────┼──────┼──────┼─────────────┤
│五  │甲○○  │不詳        │二萬元      │不詳                      │
├──┼────┼──────┼──────┼─────────────┤
│六  │戊○○  │不詳        │二萬元      │九十一年二月十八日、二月二│
│    │        │            │            │十八日各給付二千元之利息。│
└──┴────┴──────┴──────┴─────────────┘


司法院資訊處製作；財團法人民間司法改革基金會備份。
